臺灣桃園地方法院民事判決　九十三年度訴字第四八號
　　原　　　告　台號企業有限公司
　　法定代理人　王文山
　　　　　　　　　　　　　　　.
　　被　　　告　甲○○
　　　　　　　　乙○○
右當事人間請求損害賠償事件，經本院桃園簡易庭移送至民事庭，於民國九十三年四
月五日辯論終結，本院判決如左：
    主    文
被告乙○○應將坐落台北縣平溪鄉○○○段大湖小段五三地號土地，於民國八十九年
十一月二十八日，經台北縣瑞芳地政事務所以八十九年瑞登字第○五七二六○號收件
所為之最高限額新台幣伍佰萬元之抵押權登記塗銷。
原告其餘之訴駁回。
訴訟費用由被告負擔。
    事    實
甲、原告方面：
壹、聲明：
一、被告就坐落台北縣平溪鄉○○○段大湖小段五三地號土地所為最高限額新台幣（
    下同）五百萬元抵押權設定之物權行為應予撤銷。
二、被告乙○○應將前揭土地於民國八十九年十一月二十八日台北縣瑞芳地政事務所
    八十九年瑞登字第０五七二六０號收件，所為最高限額五百萬元之抵押權登記塗
    銷。
貳、陳述：被告甲○○因積欠原告票款九十萬元，原告於八十九年間向本院聲請核發
    支付命令獲准並確定後，向台灣基隆地方法院聲請強制執行並查封被告甲○○所
    有坐落台北縣平溪鄉○○○段大湖小段五三地號土地。詎被告甲○○於將受強制
    執行之際，與被告乙○○基於虛設債權及偽造文書之犯意，將所需證件及印鑑交
    由不知情之代書即訴外人邱素女，於八十九年十一月二十八日向台北縣瑞芳地政
    事務所以系爭土地申辦最高限額五百萬元之抵押權設定登記，致使不知情之承辦
    公務員，將此不實之事項登載於土地登記簿上，並辦畢抵押權登記，足生損害於
    原告前揭債權之求償，案經台灣桃園地方法院檢察署檢察官以九十一年度偵字第
    一八一八一號聲請簡易判決處刑書聲請簡易判決處刑。為此原告爰依民法第一百
    八十四條、第一百八十五條及第二百十三條規定提起本件訴訟。
參、證據：提出影本土地登記謄本、台灣桃園地方法院檢察署檢察官九十一年度偵字
    第一八一八一號聲請簡易判決處刑書、正本戶籍謄本各一件為證。
乙、被告方面：
Ａ、被告乙○○部分：
壹、聲明：駁回原告之訴。
貳、陳述：被告甲○○隱瞞其積欠原告票款之事，要求被告乙○○幫忙將系爭土地設
    定系爭最高限額抵押權登記在被告乙○○名下，俟被告甲○○之子成年時，再過
    戶予其子，當時被告間確實無債權債務關係。又前揭票款乃原告與被告甲○○間
    之債權債務問題，被告乙○○非票據債務人。
Ｂ、被告甲○○部分：
    被告甲○○未於言詞辯論期日到場，亦未提出書狀作何聲明或陳述。
丙、本院依職權調閱本院九十二年度桃簡字第六二五號刑事卷宗、台灣桃園地方法院
    檢察署九十一年度偵字第一八一八一號偵查卷宗、九十三年度執他字第三四０號
    執行卷宗。
    理    由
壹、本件被告甲○○未於言詞辯論期日到場，核無民事訴訟法第三百八十六條各款所
    列情形，爰依原告聲請，由其一造辯論而為判決。
貳、原告主張被告甲○○因積欠原告票款九十萬元，經原告於八十九年間向本院聲請
    核發支付命令確定，惟被告竟基於虛設債權及偽造文書之犯意，將所需證件及印
    鑑交由不知情之代書即訴外人邱素女，於八十九年十一月二十八日向台北縣瑞芳
    地政事務所以系爭土地申辦最高限額五百萬元之抵押權設定登記，致使不知情之
    承辦公務員，將此不實之事項登載於土地登記簿上並辦畢抵押權登記，足生損害
    於原告前揭債權之求償，案經台灣桃園地方法院檢察署檢察官以九十一年度偵字
    第一八一八一號聲請簡易判決處刑書聲請簡易判決處刑。為此爰依民法第一百八
    十四條、第一百八十五條及第二百十三條規定提起本件訴訟等語。被告乙○○則
    以被告甲○○隱瞞其積欠原告票款之事，要求被告乙○○幫忙將系爭土地設定系
    爭最高限額抵押權登記在被告乙○○名下，俟被告甲○○之子成年時，再過戶予
    其子，當時被告間確實無債權債務關係等語資為抗辯。
參、查被告甲○○因積欠原告九十萬元票款債務，經原告向本院聲請核發支付命令確
    定，惟被告明知其間並無債權債務關係，竟基於虛設債權及偽造文書之犯意聯絡
    ，委由不知情之訴外人邱素女，於八十九年十一月二十七日向台北縣瑞芳事務所
    ，將系爭土地設定最高限額五百萬元之虛偽抵押權予被告乙○○，致使不知情之
    公務員，將該不實之虛偽抵押權及債權登載於土地登記簿上並辦畢抵押權登記，
    足以生損害於原告系爭票款債權之求償，被告業經台灣桃園地方法院檢察署檢察
    官以九十一年度偵字第一八一八一號聲請簡易判決處刑書聲請簡易判決處刑，並
    經本院以九十二年度桃簡字第六二五號刑事簡易判決，分別判處被告甲○○有期
    徒刑二月及被告乙○○拘役五十九日，並均緩刑二年之事實，業據原告提出土地
    登記謄本、台灣桃園地方法院檢察署檢察官九十一年度偵字第一八一八一號聲請
    簡易判決處刑書各一件為證，核與被告乙○○自承被告間確實無債權債務關係之
    情相符，並有本院九十二年度桃簡字第六二五號刑事簡易判決一件在卷可稽，復
    經本院依職權調閱前開刑事卷宗查對無誤，而被告甲○○經合法通知，既未到庭
    作何聲明或陳述，亦未提出書狀以供本院審酌，是依本院調查證據之結果，自堪
    信原告之主張為真實。
肆、按因故意或過失，不法侵害他人之權利者，負損害賠償責任。數人共同不法侵害
    他人之權利者，連帶負損害賠償責任。又負損害賠償責任者，除法律另有規定或
    契約另有訂定外，應回復他方損害發生前之原狀。民法第一百八十四條、第一百
    八十五條前段、第二百十三條第一項分別定有明文。又債權人之債權，因債務人
    之行為，致有履行不能或因難之情形者，即應認為有損害於債權人之權利，並不
    以債務人因其行為致陷於無資力為限，亦有最高法院四十二年台上字第三二三號
    、四十五年台上字第一三一六號判例可資參照。經查被告甲○○既對原告負有系
    爭九十萬元之票款債務，被告並明知其間並無債權債務關係，竟仍就被告甲○○
    所有系爭土地虛偽設定最高限額五百萬元之抵押權予被告乙○○，顯足以損害原
    告系爭票款債權之追償，則被告間虛偽設定系爭最高限額五百萬元抵押權之行為
    ，自已構成共同故意不法侵害原告系爭票款債權之侵權行為。又被告既均明知其
    間並無債權債務關係，竟仍虛偽設定系爭最高限額五百萬元之抵押權，足認被告
    間就系爭土地所為系爭最高限額五百萬元之物權行為，屬於通謀虛偽意思表示，
    依民法第八十七條第一項規定，自屬無效。從而原告依前開侵權行為法則規定，
    請求被告乙○○塗銷系爭土地之最高限額五百萬元之抵押權登記，即有理由，應
    予准許。
伍、原告另請求本院將被告就系爭土地所為系爭最高限額五百萬元抵押權設定之物權
    行為予以撤銷乙節，雖為被告乙○○所不爭執。惟按虛偽法律行為（含債權及物
    權行為）乃雙方通謀而為虛偽意思表示，依民法第八十七條第一項規定，其法律
    行為當然無效，與得撤銷之法律行為須經撤銷始視為自始無效者有別，故虛偽設
    定抵押權雖屬意圖避免強制執行，亦非民法第二百四十四條所謂債權人得聲請法
    院撤銷之債務人行為。又訴請法院撤銷法律行為之判決，性質上屬於形成判決，
    以法律有特別規定得請求法院撤銷者為限，而侵權行為法律關係並無准被害人得
    請求法院撤銷加害人侵權行為之規定，自不得依侵權行為法則請求法院撤銷加害
    人之侵權行為。經查被告間就系爭土地所為之系爭最高限額抵押權既屬雙方通謀
    虛偽意思表示，本即屬於無效之行為，並不待法院予以撤銷始歸無效，又原告係
    依民法第一百八十四條、第一百八十五條及第二百十三條規定提起本件訴訟，參
    照前開說明，自亦不得請求法院撤銷系爭土地最高限額五百萬元抵押權之物權行
    為，故被告間就系爭土地所為虛偽設定抵押權之物權行為雖有害於原告之系爭票
    款債權，原告亦不得依民法第一百八十四條及第一百八十五條規定請求法院撤銷
    之。從而原告依民法第一百八十四條、第一百八十五條及第二百十三條規定，另
    請求撤銷被告間就系爭土地所為而當然無效之系爭虛偽設定最高限額五百萬元抵
    押權之物權行為，自屬無據，不應准許。
陸、本件事證已臻明確，兩造其餘攻擊防禦方法及主張，均核與判決結果不生影響，
    爰不一一論述，併此說明。
據上論結，本件原告之訴，為一部有理由，一部無理由，依民事訴訟法第三百八十五
條第一項前段、第七十九條、第八十五條第一項前段，判決如主文。
中　　　華　　　民　　　國　　九十三　　年　　　四　　　月　　 十九　 　日
                                臺灣桃園地方法院民事第三庭
~B法　　　官　林雯娟
右為正本係照原本作成
如對本判決上訴，須於判決送達後廿日內向本院提出上訴狀
中　　　華　　　民　　　國　　九十三　　年　　　四　　　月　　　八　　　日
~B法院書記官　林韡婷
